【裁判字號】    89,台上,5592
【裁判日期】    890921
【裁判案由】    傷害
【裁判全文】
最高法院刑事判決                              八十九年度台上字第五五九二號
    上   訴   人  台灣高等法院檢察署檢察官
    上訴人即被告  乙○○
    被        告  甲○○
    右   一   人
    選 任辯護 人  呂傳勝律師
右上訴人等因被告等傷害案件，不服台灣高等法院中華民國八十七年五月十四日第二
審判決（八十六年度上訴字第二八二五號，起訴案號：台灣桃園地方法院檢察署八十
四年度偵字第八五三八、一三五三八號），提起上訴，本院判決如左：
    主  文
原判決關於乙○○、甲○○部分撤銷，發回台灣高等法院。
    理  由
本件原判決撤銷第一審關於上訴人即被告乙○○及被告甲○○部分之判決，就乙○○
部分改判依想像競合犯等規定論處傷害人之身體因而致重傷罪刑，及就甲○○部分變
更檢察官起訴書所引應適用之法條，改判論處傷害人之身體罪刑。固非無見。
惟查：一、判決不適用法則或適用不當者，為違背法令，刑事訴訟法第三百七十八條
定有明文。被害人黃碩彥受傷後雖經送醫救治，迄民國八十八年十二月二十二日已不
治死亡，其死亡原因為心肺衰竭、固定不動（植物人）、多年前互毆造成頭部外傷等
情，有台灣桃園地方法院檢察署驗斷書、相驗屍體證明書可稽，則被告等傷害被害人
黃碩彥之行為，如屬無訛，似已生因而致被害人死亡之結果，原審對此結果事實未及
審認，致其認定之該部分事實及論罪科刑所適用之法律俱未臻正確，而有判決適用法
則不當之違誤，自足為撤銷發回之原因。二、刑事訴訟法上所謂認定犯罪事實之證據
，係指足以證明被告確有犯罪行為之積極證據而言，該項證據必須適合於被告犯罪事
實之認定，始得採為斷罪之資料；如科刑判決所認定之事實，與所採之證據不相適合
，即為證據上理由矛盾，其判決當然為違背法令。被告甲○○於警訊時供稱「我急忙
下樓，見到樓下有三、四個人，其中有一人拿棒球棍，……我被棒球棍打到後，我立
即將球棍搶下，與他們互毆起來」，復於檢察官訊問時供稱「我被他們打的受不了，
所以才用棒球棍打他們，打到誰我不知」，第一審共同被告張祉松於警訊亦供稱「我
是被三、四個人所打的，我只記得是乙○○及其老闆甲○○他們二人，另外二人我不
知道是誰」各等語；倘屬無訛，被告甲○○似曾與三、四人互毆，其中張祉松亦遭其
毆打，原判決竟憑以認定被告甲○○僅毆打陳文義一人，其所認定之事實與所採之證
據不相適合，不無有證據上理由矛盾之違法。三、審理事實之法院，對於與被告被訴
事實有關之證據，應從各方面詳予調查，以期發現真實，苟有與待證事實相關之證據
尚未查竣，尚難為有利或不利於被告之判斷。卷內被害人黃碩彥之診斷證明書固僅記
載其「頭部外傷」、「左側硬腦膜上及硬腦膜下出血」，但張祉松於第一審指稱其目
擊乙○○、游文亮二人將黃碩彥拉入永豐路六十六號，甲○○從樓上下來，其三人都
有拿鐵棍打黃碩彥，其進入欲拉開，亦被毆打等語（見第一審卷第三十、三十一、七
十四頁），實情究竟如何？依台灣省立桃園醫院診斷證明書所載，黃碩彥於案發後被
送入該醫院急診手術，原審對於黃碩彥之其他身體部位有無傷痕，未向該醫院調取病
歷資料予以查明，又就扣案方型鐵管上之血點是否與黃碩彥之血型相符，亦未經檢驗
證實，遽認定黃碩彥顯係遭乙○○以該方型鐵管擊中左側腦部，尚嫌速斷。四、刑事
訴訟法第九十五條第一款規定「訊問被告應先告知犯罪嫌疑及所犯所有罪名。罪名經
告知後，認為應變更者，應再告知。」，乃被告在刑事訴訟程序上應受告知之權利，
為憲法第八條第一項正當法律程序保障內容之一，旨在使被告能充分行使防禦權，以
維審判程序之公平。其所謂「犯罪嫌疑及所犯所有罪名」，除起訴書所記載之犯罪事
實及所犯法條外，自包含依刑事訴訟法第三百條規定變更起訴法條後之新罪名。法院
就此變更之罪名，應於其認為有變更之情形時，隨時、但至遲於審判期日前踐行上開
告知之程序，使被告知悉而充分行使其防禦權，始能避免突襲性裁判，而確保其權益
；否則，如僅就原起訴之犯罪事實及罪名調查、辯論終結後，擅自變更起訴書所引應
適用之法條而為判決，就此未經告知之新罪名而言，無異剝奪被告依同法第九十六條
、第一百七十三條、第二百八十九條等規定所應享有而屬於憲法第十六條訴訟基本權
保障範圍內之辯明罪嫌及辯論（護）等程序權，抑且直接違背憲法第八條第一項所稱
「非由法院依法定程序不得審問處罰」之規定，難謂於判決無影響，自應認該判決為
違背法令；至若就變更起訴法條之同一性事實，已踐行刑事訴訟法第九十六條、第一
百七十三條、第二百八十九條等規定之調查辯論程序，僅未對被告告知新罪名而於判
決無影響時，則屬訴訟程序違法。本件原判決就被告甲○○被訴傷害人致重傷之事實
，變更檢察官所引應適用之刑法第二百七十七條第二項，改依同條第一項論科，依原
審審判筆錄之記載，原審對於上開變更起訴法條之同一性事實，固已踐行調查辯論程
序，但僅對該被告告知檢察官起訴書記載之犯罪事實及罪名，而未告知所犯新罪名，
依上揭說明，其訴訟程序仍屬違法。以上諸端，或為上訴意旨所指摘，或為本院得依
職權調查之事項，應認原判決有撤銷發回之原因。
據上論結，應依刑事訴訟法第三百九十七條、第四百零一條，判決如主文。
中      華      民      國    八十九    年      九      月    二十一    日
                              最高法院刑事第十庭
                                  審判長法官  曾  有  田
                                        法官  陳  宗  鎮
                                        法官  劉  介  民
                                        法官  魏  新  和
                                        法官  孫  增  同
      右正本證明與原本無異
                                              書  記  官
中      華      民      國    八十九    年      九      月    二十七    日


司法院資訊處製作；財團法人民間司法改革基金會備份。
